【裁判字號】    98,訴,51
【裁判日期】    980805
【裁判案由】    撤銷所有權移轉登記等
【裁判全文】
臺灣花蓮地方法院民事判決                98年度訴字第51號
原      告  南山人壽保險股份有限公司
法定代理人  丁○○
訴訟代理人  乙○○
被      告  丙○○
被      告  甲○○
訴訟代理人  林國泰律師
複 代理 人  張秉正律師
上列當事人間撤銷所有權移轉登記等事件，本院於98年7月9日言
詞辯論終結，判決如下：
    主  文
原告之訴及假執行之聲請均駁回。
訴訟費用由原告負擔。
    事  實  及  理  由
一、程序方面：
    本件被告丙○○經合法通知，未於言詞辯論期日到場，核無
    民事訴訟法第386條各款所列情形，爰依原告之聲請，由其
    一造辯論而為判決。
二、原告主張：
（一）緣被告丙○○與訴外人陳靜怡於民國96年4月間共同對原
      告負有本金新台幣（下同）699,940元之連帶債務，而經
      本院於97年9月4日以96年度執禮字第10405號核發債權憑
      證在案，詎被告丙○○明知對原告負有清償義務，竟私下
      於96年4月9日將其所有坐落花蓮市○○段819地號土地及
      其上同段1203、1207建號建物（門牌號碼分別為花蓮市○
      ○街40號4樓之5、4樓之3，下稱系爭不動產），以買賣為
      名義移轉所有權予其母即被告甲○○，並於同年5月8日移
      轉登記完畢。被告2人間雖定有買賣契約，但系爭不動產
      為2棟位於花蓮市之樓中樓華廈屋，分別為21坪及28坪，
      相較於同社區之另一不動產僅14坪經查封鑑價即有150萬
      元之價值，被告丙○○以顯不相當的對價將其財產賤賣予
      直系親屬即被告甲○○，且被告甲○○只是承受了被告丙
      ○○的房屋貸款，並沒有實際支付價金給被告丙○○，明
      顯減少被告丙○○之積極財產，致生損害於債權人，爰依
      民法第244條第2項規定，請求撤銷被告二人間之買賣及移
      轉所有權登記行為，並請求回復原狀。
（二）並聲明：
   1、被告間就系爭不動產於96年4月9日所為之買賣行為應予撤
      銷，並應就花蓮縣花蓮地政事務所96年5月8日所為之所有
      權移轉登記應予撤銷, 恢復為被告丙○○所有。
   2、願供擔保，請准宣告假執行。
三、被告丙○○未於言詞辯論期日到場，亦均未提出書狀為何聲
    明或陳述。被告甲○○則辯稱：
（一）被告2人雖為母子關係，然被告確實於96年4月9日以總價
      金247萬元向被告丙○○購得系爭不動產，雙方並約定付
      款條件為由被告甲○○代為清償系爭不動產向華南商業銀
      行及國泰世華商業銀行之借款及利息，且被告甲○○已於
      96年5月10日分別對華南商業銀行清償1,458,694元及對國
      泰世華商業銀行清償1,007,644元而將全部貸款清償完畢
      。而依民法第244條第2項行使撤銷權，必須債權人於債務
      人之行為有害及其債權時，始得為之，然債務人出賣其財
      產非必生減少資力之結果，苟出賣之財產已獲得相當之對
      價，用以清償具有優先受償權之債務，則一方面減少其財
      產，一方面減少其債務，其對於普通債權人，即難謂為詐
      害行為，最高法院51年台上字第302號判例意旨可供參考
      ，本件被告丙○○故將系爭不動產出售予被告甲○○，然
      前述不動產之抵押權所擔保之債務亦因此獲得清償，難謂
      被告2人間所為有原告主張之詐害行為。
（二）又原告雖主張與系爭不動產同社區之另一不動產僅14坪經
      查封鑑價即有150萬元之價值，且提出本院他案之第一次
      拍賣公告，然法拍屋之實際成交狀況歷經多次拍賣均流標
      之情況所在多有，並不能以此證明被告2人間就系爭不動
      產之買賣與市價不相當，且是否為相囊之對價，亦與民法
      第244條之撤銷權無關，是原告之請求並無理由等語，資
      為抗辯。
（三）並聲明：原告之訴駁回。
四、本件經原告與被告甲○○協議簡化爭點如下：
（一）兩造不爭執之事實：
   1、被告丙○○因與訴外人陳靜怡共同對原告負有本金
      699,940元之連帶債務，而經本院於97年9月4日核發債權
      憑證予原告。
   2、被告丙○○於96年4月9日將其所有坐落花蓮市○○段819
      地號土地及其上同段1203、1207建號建物（門牌號碼分別
      為花蓮市○○街40號4樓之5、4樓之3），以買賣為名義移
      轉所有權予其母即被告甲○○，並於同年5月8日移轉登記
      完畢。
（二）本件爭點：原告得否依民法第244條第2項之規定，請求撤
      銷被告二人就系爭土地及建物所為買賣之債權行為及所有
      權移轉登記之物權行為？
五、得心證之理由：
（一）按債務人所為之有償行為，於行為時明知有損害於債權人
      之權利者，以受益人於受益時亦知其情事者為限，債權人
      得聲請法院撤銷之。但明知之事實對於債權人為有利，應
      由主張其事實存在之債權人負舉證責任，不能僅以推定之
      詞資為不利於債務人之判斷。債務人所為之有償行為，於
      行為時明知有損害於債權人之權利者，以受益人於受益時
      亦知其情事者為限，債權人始得依民法第244條第2項之規
      定聲請撤銷之（最高法院44年度台上字第1032號、53年度
      台上字第2350號、45年度台上字第1912號裁判要旨參照）
      。次按債權人依民法第244條規定，撤銷債務人所為之有
      償或無償行為，祇須具備「債務人所為之法律行為有害於
      債權人且係以財產權為目的，如為有償行為，債務人於行
      為時明知有損害於債權人之權利並受益人於受益時亦知其
      情事」為已足。在有償行為之情形，受益人是否以不相當
      之對價取得該財產權，則非所問（參考最高法院85年度台
      上字第437號裁判要旨）。又按應先由原告負舉證之責者
      ，若原告先不能舉證，以證實自己主張之事實為真實，則
      被告就其抗辯事實即令不能舉證，或其所舉證據尚有疵累
      ，亦應駁回原告之請求（最高法院17年度上字第917號判
      例意旨可資參照）。
（二）查本件被告間就系爭不動產之移轉登記原因為買賣之有償
      行為，雙方並約定買賣總價款為247萬元，付款方式為由
      被告甲○○承受並對華南商業銀行及國泰世華商業銀行清
      償貸款餘額，被告甲○○已於96年5月10日分別對上開2銀
      行清償1,458,694元及1,007,644元而將全部貸款清償完畢
      之事實，業據被告提出不動產買賣契約書、入戶電匯申請
      書、抵押權塗銷同意書、他項權利證明書等件附卷為憑（
      詳本院卷第49頁至第57頁），且為原告所不爭執（見本院
      卷第84頁），足認被告甲○○取得系爭不動產係為有對價
      關係之買賣行為，並非無償贈與行為。而被告2人買賣系
      爭土地之行為既屬有償行為，則依上開說明，自應由原告
      就行使撤銷權所需具備之「債務人於行為時以及受益人於
      受益時均知有害於債權人」要件，負舉證責任，始得撤銷
      本件買賣之債權行為與物權行為。原告雖提出債權憑證、
      汽車貸款申請書、車輛動產抵押暨借款契約書、本票等件
      以為證，然查，上開證據僅能證明被告丙○○明知尚積欠
      原告前述債務，猶任意處分其名下系爭不動產，至原告威
      提出同一社區另一不動產於本院之第一次拍賣公告以證明
      系爭不動產之價值，然依前述說明，受益人是否以不相當
      之對價取得該財產權，並非所問，且法拍屋歷經多次拍賣
      均流標之情況所在多有，是尚難以該拍賣公告所定之拍賣
      底價即認為被告2人間就系爭不動產之買賣與市價不相當
      。又原告就受益人即被告甲○○於受益時是否知有害於債
      權人乙節，並未能舉證實說，亦未提出其他證據證明被告
      甲○○係基於損害原告債權之故意而向被告丙○○買受系
      爭不動產，自不得以被告甲○○與被告丙○○為母子關係
      ，而被告丙○○於與訴外人陳靜怡於96年4月間共同對原
      告尚負有債務之際，即於96年4月9日將其所有之系爭不動
      產轉賣，並以買賣為名義於同年5月8日將所有權移轉登記
      予其母即被告甲○○，即遽認被告甲○○於買受系爭不動
      產時明知有損害原告債權之情事。
六、從而，原告依民法第244條第2項規定請求撤銷被告間就系爭
    不動產所為之買賣債權行為及所有權移轉物權行為，並塗銷
    以被告甲○○為登記名義人所為之不動產所有權移轉登記，
    依法即屬無據，自應予以駁回，而原告之訴既經駁回，其假
    執行之聲請即失所依附，亦應併予駁回。本件為判決基礎之
    法律關係已臻明確，兩造其餘之攻擊防禦方法核與判決結果
    不生影響，毋庸一一論列，併此敘明。
七、據上論結，本件原告之訴為無理由，爰依民事訴訟法第78條
    ，判決如主文。
中    華    民    國    98    年    8    月    5    日
                        臺灣花蓮地方法院花蓮民事庭
                              法    官      陳雅敏
上列為正本係照原本作成。
如不服本判決，應於送達後20日內，向本院提出上訴狀並表明上
訴理由，如於本判決宣示後送達前提起上訴者，應於判決送達後
20日內補提上訴理由書(須附繕本)。
中    華    民    國    98    年    8     月    5     日
                             法院書記官     蕭維


司法院資訊處製作；財團法人民間司法改革基金會備份。
